臺灣高等法院民事判決　　　　　　　　 94年度上易字第369號
上　訴　人　甲○○
　　　　　　邱秀卿
共　　　同
訴訟代理人　林世超律師
複　代理人　鍾周亮律師
被上訴　人　台灣中小企業銀行股份有限公司
法定代理人　鍾甦生
訴訟代理人　黃順德
上列當事人間請求分配表異議之訴事件，上訴人對於中華民國九
十四年一月三十一日臺灣宜蘭地方法院九十三年度訴字第三一三
號第一審判決，提起上訴，本院於九十四年六月十四日言詞辯論
終結，判決如下：
    主  文
上訴駁回。
第二審訴訟費用由上訴人甲○○負擔四分之三，餘由上訴人邱秀
卿負擔。
    事實及理由
一、被上訴人起訴主張：訴外人慶耀實業有限公司（下稱慶耀公
    司）自民國（下同）八十三年九月三十日起陸續向被上訴人
    借款八筆，合計新台幣（下同）二千一百零五萬元，美金十
    八萬零五百四十元，其中慶耀公司於八十三年九月三十日向
    被上訴人借款一千七百萬之債務，係以上訴人甲○○為連帶
    保證人。嗣因慶耀公司未履行前開各筆債務，致積欠被上訴
    人如原判決附表（下同）所示之債務，其中編號一、本金金
    額一千三百三十一萬五千一百三十六元之債務即為由上訴人
    甲○○擔任連帶保證人之債務。而被上訴人業已對慶耀公司
    與上訴人甲○○取得支付命令確定，並向原法院聲請拍賣慶
    耀公司及上訴人甲○○所有之不動產，經以九十一年度執字
    第四九二一號強制執行事件繫屬在案。而慶耀公司之不動產
    ，業以一千七百一十二萬元拍定，另上訴人甲○○所有不動
    產，則以二百七十九萬元拍定。又因慶耀公司經拍定之不動
    產係為擔保最高限額抵押權之最高額度內之對被上訴人過去
    及將來所負一切債務，故慶耀公司所積欠被上訴之八筆債務
    均應受該執行標的擔保。惟被上訴人對於慶耀公司之債權，
    包含本金、利息及違約金共計為二千七百六十三萬五千七百
    七十一元，而被上訴人就慶耀公司不動產賣得之價金僅受分
    配一千七百零六萬四千五百六十元，不足受償。因慶耀公司
    於對被上訴人借款及設定抵押權時，雙方業已約定由被上訴
    人決定抵充之順序，故被上訴人在強制執行程序中，指定將
    慶耀公司財產拍定所得之價款，按比例清償其所積欠之八筆
    債務。則附表編號一之債務，尚有六百七十二萬七千三百八
    十七元未受清償，該不足受償部分自應列入表二而受分配。
    是經上訴人邱秀卿按比例進行分配後，被上訴人在表二部分
    應受分配一百十七萬二千六百八十元，上訴人邱秀卿四十四
    萬一千二百六十八元。故上訴人邱秀卿原受分配之金額應予
    減少；被上訴人應分配金額則應增加。但執行法院於九十三
    年八月十九日重新製作分配表時，竟於本件清償人與被上訴
    人均未為「指定抵充」表示之情形下，誤為分配。爰本於強
    制執行法第四十一條規定之法律關係，求為命將原法院九十
    一年度執字第四九二一號強制執行事件，就九十三年八月十
    九日分配表所列表二即拍賣上訴人甲○○財產所得價款部分
    ，上訴人邱秀卿之分配款一百六十一萬三千九百四十八元，
    應縮減為四十四萬一千二百六十八元，就被上訴人原受分配
    金額０元，應增為一百十七萬二千六百八十元參與分配之判
    決。（被上訴人在原審係聲明上訴人邱秀卿之分配款應縮減
    為四十一萬二千七百一十一元，被上訴人應增為一百二十萬
    一千二百三十七元。原判決判命上訴人邱秀卿分配之金額於
    超過四十四萬一千二百六十八部分，應予剔除，另被上訴人
    應受分配一百十七萬二千六百八十元。被上訴人其餘之訴駁
    回。被上訴人就其敗訴部分並未上訴，就此部分，應已確定
    。上訴人就其敗訴部分上訴。）答辯聲明：(一)上訴駁回。(二)
    第二審訴訟費用，均由上訴人等連帶負擔。
二、上訴人則以：訴外人慶耀公司對被上訴人之各筆借款中，上
    訴人甲○○僅就一千七百萬之該筆債務擔任連帶保證人，且
    慶耀公司就該筆債務亦僅餘一千三百三十一萬五千一百三十
    六元。足見慶耀公司所有不動產因拍賣所得價款一千七百一
    十二萬元於扣除執行費後，應足清償甲○○所擔保之部分，
    上訴人甲○○之保證債務自應消滅，被上訴人即不能就上訴
    人甲○○被拍賣之財產價金參與分配，原執行法院九十三年
    八月十九日所為之分配表並無錯誤。且依被上訴人與慶耀公
    司所簽訂之抵押權設定契約書，擔保物提供人僅於抵押權設
    定契約書所定之本金最高限額內負責而已，被上訴人主張超
    過一千七百萬元之所有債務均在擔保範圍內等語，即與事實
    不符。又本件因被上訴人提起分配表異議之訴，故所有債權
    人均未受領或清償，債之關係未消滅，債務人慶耀公司自得
    向原法院表示指定抵充，而發生指定抵充之效果。至於被上
    訴人所依據之「辦理強制執行事件應行注意事項」第十六條
    ，僅係就利息、違約金計算最終日之便宜規定，或係單就執
    行名義所命給付利息、違約金計算日期之規定，並非本件債
    務之清償規定。況縱認慶耀公司之指定不生效力，則亦應按
    法定抵充之順序，而非如被上訴人所云來按比例受償。又被
    上訴人應就慶耀公司提供之擔保物先為受償，倘有不足再就
    債務人之財產為受償。慶耀公司另向被上訴人所為之其他借
    款，上訴人甲○○自不負連帶保證之責。至於被上訴人主張
    上訴人與慶耀公司所簽立之授信約定書均已拋棄指定抵充權
    云云，惟除被上訴人之主張於法不合，上訴人仍應得指定抵
    充外，該項約定因僅及於慶耀公司，且上訴人甲○○與被上
    訴人間亦僅有一筆保證債務而已，故與民法指定抵充之要件
    不符，故縱兩造間有此項規定，亦無適用餘地。再上訴人甲
    ○○擔任慶耀公司之連帶保證人時，慶耀公司與被上訴人間
    因僅有系爭此筆債務，此時慶耀公司亦提供擔保物設定抵押
    ，故上訴人甲○○方願意擔任連帶保證人。是倘被上訴人就
    擔保物拍賣所得之價金任意指定順序清償，將與上訴人甲○
    ○當初之所以擔任慶耀公司連帶保證人之原因相違，而對上
    訴人甲○○有重大不利益，且剝奪上訴人或慶耀公司行使抵
    充指定之權利，該約定自屬無效。抑者，縱認被上訴人可指
    定清償之順序，則將使上訴人甲○○擔任保證債務從有抵押
    權擔保，變成無抵押權擔保，被上訴人無異已放棄擔保物權
    ，從而上訴人甲○○於被上訴人所拋棄權利限度內應免其責
    任，被上訴人不能參與上訴人甲○○被拍賣財產所得價金之
    分配等語，資為抗辯。上訴聲明：(一)原判決不利於上訴人部
    分均廢棄。(二)廢棄部分，被上訴人在第一審之訴駁回。(三)第
    一、二審訴訟費用均由被上訴人負擔。
三、被上訴人主張：訴外人慶耀公司自八十三年九月三十日起陸
    續向被上訴人借款八筆，其中借款日期為八十三年九月三十
    日、借款金額一千七百萬之債務，係邀上訴人甲○○擔任連
    帶保證人。嗣因慶耀公司未依約履行前開各筆債務，致積欠
    被上訴人如原判決附表所示之債務，其中編號一、積欠本金
    為一千三百三十一萬五千一百三十六元之債務，即前述由上
    訴人甲○○擔任連帶保證人之系爭債務。被上訴人並已對慶
    耀公司與上訴人甲○○取得原法院八十九年度羅促字第二三
    八一號支付命令確定，復向原法院聲請拍賣慶耀公司及上訴
    人甲○○所有之不動產，經原法院以九十一年度執字第四九
    二一號事件為強制執行，且慶耀公司之不動產編定為甲標部
    分之宜蘭縣冬山鄉○○段五七五、五七六地號之土地暨建號
    一六一、一六一之一之建物，經以一千七百一十二萬元拍定
    ，另上訴人甲○○所有五結鄉○○段一七一二之二六、一七
    二一之二七地號之土地暨建號二八二、暫編五二八號建物，
    則係以二百七十九萬元拍定在案。嗣經執行法院於九十三年
    六月二十五日製作分配表，然因債務人慶耀公司提出異議，
    法院認為有理由而於九十三年八月十九日更正分配表（即本
    件訟爭之分配表），並訂於九十三年九月二十日分配，惟被
    上訴人於九十三年九月二日提出異議，經執行法院於同年九
    月九日及九月十日將其異議之事實通知債務人慶耀公司及甲
    ○○等人。上訴人甲○○即於九十三年九月二十四日提出書
    狀表示對於被上訴人之異議不同意，執行法院遂於九十三年
    九月二十九日發函通知被上訴人應於收受通知後十日內就所
    異議之事實，向法院提起分配表異議之訴，被上訴人乃於九
    十三年十月八日提起本件分配表異議之訴等事實，為兩造所
    不爭執，並據被上訴人提出分配表、他項權利證明書、土地
    建築改良物抵押權設定契約書、陳報狀等件為證（見原審卷
    第十至三十頁），且經原法院調閱九十一年度執字第四九二
    一號求償債務強制執行事件卷宗，核閱無訛，自堪信為實在
    。被上訴人另主張訴外人慶耀公司如系爭分配表所列表一之
    不動產所拍得之價金，應就其積欠被上訴人之八筆債務按比
    例為清償，是以附表編號一之債務，尚有六百七十二萬七千
    三百八十七元未受清償，該不足受償部分自應列入表二而受
    分配。但執行法院重新製作系爭分配表時，竟誤為分配等語
    ，則為上訴人所否認，並以前揭情詞置辯。是以本件兩造爭
    執要點即在於：原法院九十一年度執字第四九二一號強制執
    行事件就訴外人慶耀公司所有不動產拍賣所得價金，應先抵
    充何筆債務？上訴人甲○○擔任連帶保證人之系爭債務，剩
    餘多少金額應列入系爭分配表之表二中，就上訴人甲○○之
    不動產賣得價金受分配？茲析述如下。
四、原法院九十一年度執字第四九二一號強制執行事件就訴外人
    慶耀公司所有不動產拍賣所得價金，應先抵充何筆債務？
  (一)查訴外人慶耀公司於八十三年八月三十一日簽立抵押權設定
    契約書，約定擔保物提供人即慶耀公司為擔保對被上訴人，
    在抵押權設定契約書所定之本金最高限額二千四百萬元以內
    ，現在（包括過去所負現在尚未清償）及將來所負之票據、
    借款、墊款、保證等債務及其他債務，並包括利息、違約金
    、實行抵押權費用、損害賠償及其他有關費用之清償，特提
    供坐落宜蘭縣冬山鄉○○段五七五、五七六地號之土地，及
    建號一六一、一六一之一建築改良物等擔保物設定抵押權與
    抵押權人即被上訴人之事實，為上訴人所不爭執，並有他項
    權利證明書、抵押權設定契約書及所附其他約定事項各一份
    附卷可稽（見原審卷第一０二至一０四頁）。嗣後慶耀公司
    自八十三年九月三十日起陸續向被上訴人借款共計八筆，然
    因慶耀公司未依約清償，致分別積欠被上訴人如附表所示之
    本金、利息、違約金，總計二千七百六十三萬五千七百七十
    一元未受清償等情，復為上訴人所不爭執，則該八筆債務既
    在該抵押權設定後所借，從而該八筆債務自均受前揭抵押物
    之擔保，得於最高限額範圍內，就該抵押物拍定後所得之價
    金優先受償，應堪認定。上訴人雖辯稱：依被上訴人與慶耀
    公司所簽訂之抵押權設定契約書，擔保物提供人僅在抵押權
    設定契約書所定之本金最高限額內負責而已，被上訴人主張
    超過一千七百萬元之所有債務均在擔保範圍內，即與事實不
    符云云。惟查本院認定所有上開八筆債務均在抵押權擔保範
    圍內，係指抵押權所擔保之債權種類而言，並非謂超過二千
    四百萬元最高限額範圍外，仍得主張優先受償。上訴人執此
    抗辯，顯有誤解，即非可採。
  (二)又按對於一人負擔數宗債務，而其給付之種類相同者，如清
    償人所提出之給付，不足清償全部債額時，由清償人於清償
    時，指定應抵充之順序，民法第三百二十一條固定有明文。
    然此條文並非強制規定，依契約自由原則，自得由當事人約
    定變更之。經查，訴外人慶耀公司與被上訴人所簽立之授信
    約定書第七條已有約定：「立約人對於貴行（即被上訴人）
    負擔數宗債務時，如清償人所提出之給付不足清償全部債務
    時，由貴行指定應抵充之債務。」，有被上訴人提出之授信
    約定在卷可稽。另慶耀公司於簽立上揭抵押權設定契約書時
    ，業已同意「本契約所載擔保物人屬抵押權人總債權之共同
    擔保，抵押權人得任就各個擔保物賣得之價金受償全部或一
    部之清償，其抵償債務之先後順序由抵押權人決定之。」復
    有抵押權設定書暨所附其他約定事項第八條可稽（見原審卷
    第第九九至一０四頁）。又因慶耀公司前述不動產所賣得之
    價金，不足清償附表所示之八筆債務，從而被上訴人依據上
    開約定，決定將賣得價金按比例分別清償該八筆債務，依上
    開說明，應屬有據。上訴人抗辯依據民法第三二一、三二二
    條之規定，係由清償人於清償時指定抵充債務，而所謂清償
    時，依據民法第三百零九條第一項之規定，係指債權人受領
    時，本件因被上訴人提起分配表異議之訴，故所有債權人均
    未受領而或清償，債之關係未消滅，債務人慶耀公司自得向
    原法院表示指定抵充，而發生指定抵充之效果。慶耀公司前
    開不動產拍賣款應先清償其擔保如附表編號一所示之系爭債
    務云云，自不可採。
  (三)上訴人上訴意旨一再主張：民法第三二一條之規定為指定抵
    充，保障債務人於清償時，有權利指定抵充某債務，自不得
    解為得預先拋棄。另依民法第二四七條之一規定第三款「使
    他方當事人拋棄權利或限制其行使權利」於當事人一方預定
    於同類契約之條款而訂定之契約，顯失公平，該部分約定式
    應為無效。況且授信約定書為金融機關所擬訂制式契約係定
    型化附合契約，完全一面倒向金融機關，站在保障消費者立
    場，應解為上開約定無效，以保障消費者之利益（依消費者
    保護法第十二條規定，定型化契約中之條款，違反誠信原則
    對消費者顯失公平者無效）。因之抵押權設定契約書縱有抵
    償債務先後順序得由抵押權人決定之約定，自仍不得預先拋
    棄指定抵充之規定云云。惟按民法第三百二十一至第三百二
    十三條並非強制規定，基於契約自由原則，學說及實務咸認
    當事人得以合意為抵充之約定，且其適用順序優先於指定抵
    充及法定抵充。經查，本件被上訴人係基於其與債務人慶耀
    公司間授信約定書及抵押權設定契約書之約定，在不足清償
    全部債務時，決定抵充債務之順序，而非依據被上訴人與上
    訴人甲○○另立之授信約書來為主張，故被上訴人依據前揭
    約定指定抵充順序後，對仍不足清償部分，基於保證契約，
    自得向連帶保證人請求。再者，前開民法第三百二十一條所
    定之指定抵充權，係屬債務人之權利，非保證人之權利，且
    該規定既屬任意規定，自得由當事人約定排除，則被上訴人
    與慶耀公司間關於抵充之約定，並無違反誠實信用原則或其
    他顯失公平之情事。且就保證契約之法律關係而言，保證人
    既係擔保他人間之債務清償責任，並非經濟上之弱者，且未
    自保證契約獲取任何利益，如認保證契約有違民法保護保證
    人之任意規定，自可不訂定保證契約，並不會因未成為保證
    人而生不利益，或經濟生活受制於銀行不得不為保證人之情
    形，從而，保證人如已同意訂定保證契約，應可預見將來可
    能承擔與借款人連帶負清償責任之風險，並無顯失公平之情
    事。參以行政院公平交易委員會九十一年十一月六日公壹字
    第０９１００１０８５５號令所發布之「公平交易法對金融
    業經營行為之規範說明」三，提及之金融業者涉及違反公平
    交易法之行為態樣中，並未言及金融業者不得於授信契據為
    抵充之約定，與上開公平會一六九次委員會議決議內容兩相
    對照觀之，原公平會一六九次決議內容除有關「抵充之約定
    」乙項未列入本規範說明外，其餘內容仍保留於上開「規範
    說明」內，應可認係公平會有意將「抵充之約定」排除於公
    平法第二十四條「顯失公平」之範疇，（見本院卷第四十至
    六一頁），益加可證上訴人執此抗辯，並非可採。
  (四)且按民法第三百二十二條第二款前段明定「債務均已屆清償
    期、、、者，以債務之擔保最少者，儘先抵充」，本案被上
    訴人之八筆債權均已到期（含視為到期），而此八筆債務均
    為拍賣標的被上訴人最高限額抵押權之擔保範圍內，故此八
    筆債務擔保物部分相同，至於人保部分，上訴人所指定抵充
    之系爭債務，連帶保證人有四人，反觀另七筆債務，連帶保
    證人均僅三人，為上訴人所不爭執，依前述「債務之擔保最
    少者，儘先抵充」之規定，亦應先抵充另七筆債務，而非系
    爭債務。而民法第三百二十二條係立法者兼顧債權人、債務
    人利益之衡平規定，足見系爭抵充約定及被上訴人主張比例
    抵充之結果，並無違反誠信、顯失公平之情事。是上訴人抗
    辯被上訴人與慶耀公司間之上開約定有民法第二百四十七條
    之一或民法第七百三十九條之一等無效之情形云云，即非可
    採。
  (五)此外，上訴人雖又抗辯被上訴人如將系爭擔保物指定抵充他
    筆債務，致使其所擔保之系爭債務不足清償，則顯然有放棄
    擔保物權之情事，依據民法第七百五十一條之規定，上訴人
    甲○○在被上訴人所拋棄權利限度內免其責任云云。惟按債
    權人拋棄為其債權擔保之物權者，保證人就債權人所拋棄權
    利之限度內，免其責任，民法第七百五十一條固定有明文。
    然不動產物權依法律行為而取得、設定、喪失及變更者，非
    經登記不生效力，民法第七百五十八條亦有明定。亦即不動
    產物權之拋棄，除有拋棄之意思表示外，尚須踐行法定登記
    方式，始生效力。被上訴人既未明白表示拋棄抵押權，亦未
    辦理塗銷抵押權登記手續，自難認已生拋棄抵押權之效力（
    最高法院著有八十七年度台上字第一四六九號判決可資參照
    ）。本件被上訴人既已對慶耀公司所提供之抵押物聲請強制
    執行，從未有辦理塗銷該抵押物抵押權登記之舉，是依上開
    說明，自難認被上訴人已拋棄該擔保物權。上訴人此部分所
    辯，亦難採信。
五、上訴人甲○○擔任連帶保證人之系爭債務，剩餘多少金額應
    列入該分配表表二中，就上訴人甲○○之不動產賣得價金受
    分配？
  (一)經查，本件被上訴人與慶耀公司間既已約定由被上訴人決定
    抵充債務之順序及方法，被上訴人於執行法院或本件訴訟中
    又已主張應將慶耀公司所有而經拍定不動產之所得價金，按
    比例清償如附表所示之八筆債務，自應依此方式為分配。則
    依此計算結果，債務人慶耀公司八筆債務所積欠之總額包含
    本金、利息、違約金共計為二千七百六十三萬五千七百七十
    一元，系爭由上訴人甲○○擔保之該筆債務，經加計本金一
    千三百三十一萬五千一百三十六元及自八十九年二月十日起
    至九十三年一月二十七日拍定人繳足價金時止按年息百分之
    七點四五計算之利息、及自八十九年三月十一日起至八十九
    年九月十日止按上開利率百分之十、八十九年九月十一日起
    至九十三年一月二十七日按上開利率百分之二十計算之違約
    金後，共為一百六十萬五千七百八十八元，佔全部債務五八
    、一○五四三八﹪（分配表係計算至小數點後六位數）。是
    本件慶耀公司如分配表表一所列不動產之賣得價金一千七百
    一十二萬元，經扣除執行費五萬五千四百四十元後，所餘一
    千七百零六萬四千五百六十元按上開比例計算後，僅清償上
    訴人甲○○所擔保之系爭債務九百九十一萬五千四百三十七
    元，仍有不足額六百一十四萬二千四百四十九元。上訴人辯
    稱：上訴人甲○○僅就債權額為一千七百萬元之系爭債務擔
    任連帶保證人，且慶耀公司之該筆債務僅餘一千三百三十一
    萬五千一百三十六元。從而慶耀公司所有不動產因拍賣所得
    之價款一千七百一十二萬元，於扣除執行費後，已足清償甲
    ○○所擔保之債務，上訴人甲○○之保證債務自應消減，被
    上訴人即不能就上訴人甲○○被拍賣之財產價金參與分配，
    故原執行法院所為之分配表並無錯誤云云，即非可採。
  (二)查系爭債務之不足額六百一十四萬二千四百四十九元部分，
    既屬上訴人甲○○連帶保證責任之擔保範圍，則被上訴人主
    張該不足額部分應列入表二中，就甲○○已遭拍定不動產賣
    得之價金來受分配，顯屬正當。再者，被上訴人此筆債權之
    性質係屬普通債權，則依強制執行法第三十八條之規定，應
    與上訴人甲○○之另名普通債權人即上訴人邱秀卿按比例受
    分配；又上訴人邱秀卿對上訴人甲○○之債權額為二百三十
    萬元及自九十二年八月一日起至九十三年一月二十七日止按
    年息百分之一計算之利息，是按比例計算後，被上訴人應受
    分配之金額應為一百一十七萬二千六百八十元，上訴人邱秀
    卿應受分配之金額則為四十四萬一千二百六十八元。被上訴
    人於此範圍所為之請求自屬有理由，應予准許。
六、綜上所述，被上訴人依據其與訴外人慶耀公司間之約定，既
    有權指定將該公司之抵押物拍賣所得之價金，按照比例來清
    償如附表所示之八筆債務，且其中由上訴人甲○○擔保之系
    爭債務，仍有不足額六百一十四萬二千四百四十九元，則被
    上訴人主張該不足額部分應列入系爭分配表之表二中，就上
    訴人甲○○所有財產所賣得之價金進行分配，核屬有據。且
    經計算結果，被上訴人於系爭分配表表二中，應受分配金額
    為一百一十七萬二千六百八十元、上訴人邱秀卿應受分配金
    額則為四十四萬一千二百六十八元，故被上訴人聲明請求應
    將原法院九十一年度執字第四九二一號強制執行事件，九十
    三年八月十九日分配表所列表二，即拍賣上訴人甲○○財產
    所得價款部分，上訴人邱秀卿之分配款一百六十一萬三千九
    百四十八元，縮減為四十四萬一千二百六十八元，就被上訴
    人原受分配金額０元，增加為一百一十七萬二千六百八十元
    ，為有理由，應予准許。是則原審判命系爭分配表應更正如
    上，於法並無不合。上訴意旨指摘原判決不當，求予廢棄改
    判，為無理由，應予駁回。
七、本件事證已臻明確，兩造其餘之攻擊防禦方法及所提之證據
    ，經審酌後認均無礙判決之結果，爰不予一一論述。
八、據上論結，本件上訴為無理由，依民事訴訟法第四四九條第
    一項、第七八條、第八五條第一項但書，判決如主文。
中　　華　　民　　國　　94　　年　　6　　月　　28　　日
　　　　　　　　　民事第三庭審判長法　官  林敬修
                                  法　官  劉勝吉
　　　　　　　　　　　　　　　　  法　官  藍文祥
正本係照原本作成。
不得上訴。
中　　華　　民　　國　　94　　年　　6 　　月　　29　　日
　　　　　　　　　　　　          書記官  顧倪淑貞
